【裁判字號】    97,建,53
【裁判日期】    990225
【裁判案由】    工程違約金
【裁判全文】
臺灣板橋地方法院民事判決                97年度建字第53號
原      告  臺北縣蘆洲市公所
即反訴被告
法定代理人  乙○○○
訴訟代理人  許進德律師
            許峻鳴律師
            丙○○
被      告  佶陞環保股份有限公司
即反訴原告
法定代理人  丁○○
訴訟代理人  黃淑琳律師
上列當事人間請求工程違約金事件，經本院於民國99年1月25日
言詞辯論終結，判決如下：
    主  文
原告之訴及假執行之聲請均駁回。
反訴被告應給付反訴原告新臺幣伍仟陸佰玖拾玖萬柒仟零玖拾參
元，及自民國九十五年二月十八日起至清償日止，按年息百分之
五計算之利息。
反訴被告應給付反訴原告新臺幣貳佰玖拾參萬伍仟伍佰肆拾貳元
。
反訴被告應解除反訴原告於安泰商業銀行本金新臺幣貳佰玖拾萬
元定期存單（存單號碼七三九七四號）之質權設定。
反訴原告其餘之訴駁回。
本訴訴訟費用由原告負擔；反訴訴訟費用由反訴被告負擔十分之
二，餘由反訴原告負擔。
本判決第二、三項於反訴原告以新臺幣貳仟萬元為反訴被告供擔
保後，得假執行；倘反訴被告以新臺幣伍仟玖佰玖拾參萬貳仟陸
佰參拾伍元為反訴原告預供擔保，得免為假執行。
反訴原告其餘假執行之聲請駁回。
    事實及理由
壹、原告（即反訴被告，下稱原告）主張：
一、本訴方面：
  (一)兩造於民國92年12月17日簽訂系爭契約，約定由被告（即反
    訴原告，下稱被告）移除河川（淡水河）行水區內垃圾棄置
    場之垃圾，契約金額新臺幣（下同）3億8,998萬8,000元。
    而於系爭工程進行中，因施工需要，故兩造曾協議辦理包括
    施工便道材質由RC混凝土改為鋪設鐵板；分類廠地坪工程改
    為鋪設鐵板、便道範圍變更、減少地磅、新增圍籬及系爭工
    程A、B、C、D、F（系爭工程共有A、B、C、D、E、F六區）
    區最終整地高程（土方最高點與海平面間的高度）等項目在
    內變更設計（其中原開挖分類清運處理工程84萬立方公尺）
    ，並簽訂第一次變更設計議定書（變更後開挖分類清運處理
    工程82萬5,723立方公尺），價金則減為3億8,328萬9,700元
    。
  (二)原訂工程履行期限為至93年11月30日（詳契約第7條）但因
    各種因素，故兩造曾經協議延展工期171日，故被告應在94
    年8月2日前完工。被告雖於94年8月8日申報完工，但經監造
    單位萬銘工程科技股份有限公司（下稱萬銘公司）於同年8
    月17日會同兩造查驗B、C、D區開挖高程結果，不符契約第
    15條規定，要求被告改善；同年9月9日被告進場施作，同年
    月14日再次查驗，仍未改善，自此被告即未再進場。多次催
    告均無作用。
  (三)之後於95年1月11申請調解，同意進入驗收程序，惟因被告
    無法提供修正測量報告，致延至年10月20日、同年10月31日
    、12月5日始辦理完3次初驗。並於96年1月2日辦理複驗，至
    同年4月18日辦理正式驗收，然於驗收時仍有下列瑕疵未改
    善、未施作，而應減價：
    (1)覆土厚度及覆土純度，依原告於95年8 月15日複測及同年
      月17日查驗結果，被告有2,323立方公尺垃圾及15,422立
      方公尺（22.765噸）土方未移除，依契約第4條第3項規定
      ，得減價3倍收受。至減價標準，依95年2月13日調解結果
      （94調12065號，詳原證8），兩造同意按契約第3條第1項
      第3款辦理，即超過10%以上增減價金。垃圾部分每立方公
      尺332.337元、土方每立方公尺156元（密度1.541），此
      部分應減價1,343萬8,218元。
    (2)灌溉水井平均深度僅12.2公尺，未達設計深度15公尺，此
      部分經原告評估結果，不致影響淡水河排水，故於96年4
      月18日通知被告依政府採購法第72條向台北縣政府提報價
      收受，此部分減價3倍111萬9,677.44元。
    (3)原設計預埋30公分RCP之三級管，未施作，減價1萬8,312
      元。
    (4)分類廠鋪設鐵板數量7,200平方公；施工便道16,640平方
      公尺，分別計價914萬4,000元、2,113萬2,800元，實際分
      類廠鋪2,021平方公尺、施工便道2,143平方公尺，應分別
      減價657萬7,330元、1,841萬1,190元。
    (5)基於1至4減價相關稅捐等費用應比例減少共481萬6,022.
      56元。
    (6)再依仲裁判斷結果，認被告清運不可回收物重量多出29萬
      2,389.16噸，則其清運可回收物之重量，相對而言，會減
      少29萬2,389.16噸，則依單價分析表所載可回收物部分，
      每噸計價156元，此部分應扣除4,561萬2,709元。
    (7)基上，扣除已領取2億8,366萬9,022元後，被告尚可領962
      萬7,219元（383,289,700-13,438,218-1,119,677.44-18,
      312-6,577,330-18,411,190-4,816,022.56-45,612,709-
      2,709-283,669,022 =9,627,219）。
  (四)然前開可領取金額，尚應扣除：
    (1)逾期完工：原訂94年8月2日完工，萬銘公司認定完工日期
      為94年9月9日，逾期38日。其中94年8月3日至同年月9日
      （7 天）已經調解成立，按總價千分之1計共268萬3,028
      元計罰，故不得再起訴。然就其餘部分（即94年8月10日
      起至同年9月9日止），仍應依契約第17條第1項，按千分
      之3計懲罰性違約金，共3,564萬5,942元。
    (2)94年7 月22日協調會結論：「不合格樣品當重量百分比純
      度大於24% ，按契約單價扣減100%給付當日處理數量之價
      款。」本件行政院環保署曾委託逢甲大學於94年7月25日
      至林口下福村採集（純度大於24%）。而94年7月25日處理
      數量為5,484.46公噸，依本案設計報告舊垃圾之綜合容積
      密度0.97計算，應扣187萬9,033元。
    (3)因應系爭工程施工，原告必須租地，每月租金285萬6,103
      元。本件因被告逾期遲至94年9月9日完工，依契約第3條
      第9、10款約定，此部分屬可歸責於被告而增加之給付，
      故94年9月份租金應由被告負賠償之責，計285萬6,103元
      。
    (4)空污費，依約應由被告負責繳納，被告逾期未納，原告代
      納本費、罰金等共117萬1,080元，爰依不當得利法律關係
      請求被告返還所受利得。
    (5)基上，被告所餘得請領金額962萬7,219元，扣除前述3,56
      4萬5,942元，再扣187萬9,033元，再扣285萬6,103元，再
      扣117萬1,080元後，被告尚應給付原告3,192萬4,939元。
  (五)另依契約第14條第9項規定，被告應總納結算總額3%保固金
    即1,016萬7,269元（以3億3,890萬8,950元計3%），經原告
    於97年2月15日通知被告繳付未獲置理，自得一併向被告請
    求。
  (六)綜上，被告應給原告4,209萬2,208元（3,192萬4,939元+1,
    016萬7,269元），爰本於契約關係、不當得利法律關係及債
    務不履行法律關係提起本訴。
  (七)併為聲明：被告應給付原告4,209萬2,208元，及自97年4月
    25日起至清償日止，按年息5%計算之利息；原告願供擔保，
    請准宣告假執行。
二、反訴方面：
  (一)被告雖主張其已完成全部工作，但原告僅給付2億8,366萬9,
    022元，尚有9,962萬678元未付，扣除被告減作之三級埋管1
    萬8,312元後，尚餘9,960萬2,366元未給付，爰依契約關係
    請求給付前開金額。然承前述，前開金額與被告違約部分相
    扣抵後，已無餘額可供請求。
  (二)關於被告提供安泰銀行290萬元定期存單供原告設質（下稱
    290萬元存單，詳被證18）部分，被告雖以系爭工程已於96
    年4月18日完成驗收為由，依契約第14條規定請求原告返還
    並同意解質。然依契約第14條第3項第1-1款規定，履約保證
    金應待被告依約繳納保固保證金後，始得無息返還，但被告
    至今未繳納保固金，依法第264條第1項規定，原告自無返還
    290萬元存單及解質之義務。況依契約同條第3項第4-5款亦
    規定當查驗或驗收不合格，且未於通知期限內依規定辦理時
    ，其不合格部分所造成損、額外費用或懲罰性違約金等金額
    ，自待付契約價金扣抵仍有不足者，得因此不予發還履約保
    證金。
  (三)被告主張：本件因原告提供之招標文件中所檢附「表3.3、
    5-2 分類產物去處及質量平衡估算表」，明確標明可回收資
    源約占39.3 %，實際竟非如此，造成被告預估之利潤減少1
    億3,633萬4975元，而以3億8,000萬餘元進行投標。嗣後進
    行施工後，實際受有市價2億2,811萬2,275元之損失。再以
    原告原設計預算金額4億8,800元，扣除被告投標3億8,998萬
    8,000元之差額為9,801萬2,000元，二者相加，扣除10%不找
    補之金額，再除二，爰依民法第227條之2第1項規定，折衷
    請求原告賠償1億5,165萬6,524元等情。本件承前述，於契
    約條款及相關文件早已標明前開數字均僅預估值，被告不得
    執此要求變更或追加價金，故該部分風險本應由被告於投標
    時自行評估。且依外運分類產品清運方案經費分析（即被證
    19）包含甲、乙方案，被告此部分計算基準乃依乙方案而來
    ，惟萬銘公司所建議者，為甲方案（由被證12比較後可得悉
    ），故被告之計算基準亦非無疑。且其餘部分屬被告自行製
    作，原告亦否認之。
  (四)關於被告主張：系爭工程之施工便道原係鋪設RC，因第十河
    川局反對行水區內鋪設RC，故變更為鋪設鐵板，原告遲至94
    年4月7日完成變更審核，原先設計2萬3,840平方公尺，實際
    施作3萬3,440平方公尺，增加9,600平方公尺，扣除10%不找
    補部分後，原告應給付1,097萬2,800元等情。原告否認之，
    應由被告就實際施作數量負舉證之責。即承前述，本件實際
    施作數量未足契約約定，尚應扣款。
  (五)至於被告請求，前述鐵板增加數量之工程款1,097萬2,800元
    外，加計提付仲裁結果，認清運垃圾部分，確定原告應再給
    付被告3,983萬1,710元後，以一式列計部分（11.6%）應增
    加給付589萬3,222元部分。承前述，鐵板部分並無可採。而
    仲裁判斷部分則對本件並無拘束力，故無給付理由。
  (六)再依契約第20條第9項規定「得」補償必要費用，非「應」
    補償，故被告增加工期部分請求補償，於法已有未合。且鋪
    設鐵板部分已辦理變更設計，非未辦理，亦不符再加給工期
    之情，而被告所提出供計算之單據，原告亦否認之。
  (七)又工程會於93年5月3日所訂「中央機關已訂約工程因應國內
    營建物價變動之物價調處理原則」，既針對「中央機關」而
    為，本件自無適用。而契約第5條第4款既約定漲跌符超過5%
    部分「得」調整，原告自可不予調整。且系爭工程兩造曾於
    93年12月15日完成變更設計議價程序，倘確有物價波動，應
    於斯時提出，而非於事後再主張。且被告係以廢棄物處理、
    清運為主要業務，從事與系爭工程類似工程經驗豐富，自無
    不能預見物價可能上漲之理，但仍願與原告訂約，自無情事
    變更原則之適用。
  (八)併為答辯聲明：被告之訴駁回；如受不利判決願供擔保請免
    為假執行。
貳、被告抗辯：
一、本訴方面：
  (一)系爭合約應以重量為計價單位，蓋契約第3條第6項及第7項
    所稱經費詳細表，係以單價分析表為參考值，故於互相矛盾
    情形下，應以單價分析表為準。即
    (1)依價分析表所示掩埋垃圾為23萬6,000噸、資源垃圾為37
      萬7,247.79噸。然於開挖後掩埋垃圾為52萬5,989.16噸、
      資源垃圾僅7萬餘噸，理應修正該價分析表，並以其為計
      算基準。
    (2)依契約第3條第6項可資回收物所得歸承包所有，故於投標
      時已將其計入扣除，再提出標價，依招標文件「表3.3、
      5-2分類產物去處及質量平衡估算表」，明確標明可回收
      資源約占39.3%，實際竟非如此，造成被告預估成本時利
      潤喪失且要增加額外支出，足見以體積計價絕非妥適。
    (3)再者，被告清運體積已逾變更設計後總量，而達83萬3,20
      7.48立方公尺，是亦無2,323立方公尺垃圾及1萬5,422立
      方公尺土方未移除之情形。
  (二)被告已於94年8月8日申報完工，係原告遲延驗收。此由兩造
    於95年2月調解合意驗收標準後，原告竟遲至95年10 月20日
    方進行第一次初驗可明，故應由原告自負其責。
  (三)有關原告主張灌溉水井深度不足部分，被告否認之。且承前
    述，被告既於94年8月8日申報完工，原告遲於1年後始為瑕
    疵抗辯，依民法第498條規定，亦不得再主張。
  (四)有關原告主張：原設計預埋30公分RCP之三級管，未施作，
    減價1萬8,312元部分，被告無意見。
  (五)有關原告主張：分類廠鋪設鐵板數量應減價部分，此部分工
    程屬假設性工程，以系爭工程採總價承包方式，此部分本不
    得作為扣款依據，況實際施作結果，乃多使用3,040片，此
    部分理應由原告補償被告，方符理趣。
  (六)又系爭工程之垃圾，被告於每日篩分後須作檢驗分析，並經
    監造人認可（詳被證8、9、10、11），原告於嗣後再提出行
    政院環保署曾委託逢甲大學於94年7月25日至林口下福村採
    集（純度大於24%）之報告，主張扣款187萬9,033元並不合
    理。
  (七)另承前述，系爭工程施工既非因被告逾期，始遲至9月驗收
    ，故原告請求被告賠償9月份租金應賠285萬6,103元，亦屬
    無據。
  (八)再者空污費，依法應由營建業主繳納，原告未依規定申報繳
    費致遭罰，竟拖詞應由被告負責繳納，應屬無據。即原告既
    係繳納義務人，其本於不當得利法律關係請求被告返還原告
    代納本費、罰金等共117萬1,080元，為無理由。
  (九)另保固金部分，系爭工程既於96年4月18日經原告同意准予
    驗收，至97年4月19日即保固期屆滿，原告不得再向被告請
    求。
  (十)併為答辯聲明：原告之訴駁回；如受不利判決願供擔保，請
    免為假執行。
二、反訴方面：
  (一)依變更後合約約定，工程款為3 億8,328 萬9,700 元，被告
    已全部完工，原告僅給付2 億8,366 萬9,022 元，尚有9,96
    2 萬678 元未付，扣除被告減作之三級埋管1 萬8,312 元後
    ，尚餘9,960萬2,366元，爰本於契約關係請求原告給付之。
  (二)依系爭工程合約第14條規定，被告應繳納履約保證金，並依
    完工百分比無息退還。系爭工程業於96年4月18日完成驗收
    ，系爭保證金自應如數返還。又被告係提供安泰銀行290萬
    元定期存單供設質（被證18）原告自應同意解質。
  (三)本件因原告提供之招標文件中所檢附「表3.3 、5-2 分類產
    物去處及質量平衡估算表」，明確標明可回收資源約占39.3
    % （被證12），實際竟非如此，造成被告預估之利潤減少1
    億3,633萬4975元（被證19），而以3億8,000萬餘元進行投
    標。嗣後進行施工後，實際受有市價2億2,811萬2,275元之
    損失。再以原告原設計預算金額4億8,800元，扣除被告投標
    3億8,998萬8,000元之差額為9,801萬2,000元，二者相加，
    扣除10%不找補之金額，再除二，爰依民法第227條之2第1項
    規定，折衷請求原告賠償1億5,165萬6,524元。
  (四)系爭工程之施工便道原係鋪設RC，因第十河川局反對行水區
    內鋪設RC，故變更為鋪設鐵板，原告遲至94年4 月7 日完成
    變更審核，原先設計2萬3,840平方公尺，實際施作3萬3,440
    平方公尺，增加9,600平方公尺，以每平方公尺1,270元計，
    增加費用1,219萬2,000元。扣除10%不找補部分後，此部分
    原告本於契約關係應給付1,097萬2,800元。
  (五)再者，除前述1,097萬2,800元外，提付仲裁結果，認清運垃
    圾部分，確定原告應再給付被告3,983萬1,710元（仲裁範圍
    ）。故一式列計部分（11.6%），此部分原告應增加給付589
    萬3,323元。
  (六)變更設計應加給工期57日（即垃圾增加29萬2,389噸，應給
    46天工期、覆土應給11天，共57天。323）；另調解結果245
    日不計（原證15），被告支出機具租金等，應給付5,672萬
    3, 625元；並比例計算工程管理費、利潤及雜費1,251萬
    3,302 元，此部分合計6,923萬6,927元（附件二），爰依契
    約第20條第9項請求給付之。
  (七)物價指數（契約第5條第4款）
    系爭工程承攬之初柴油每公升價格14.9元（被證25）；至94
    年8月調漲成每公升20.5元（被證26）。倘認不得以漲跌幅
    度2.5%為基準，要以契約第5條第1項第4-1款所訂5%為基準
    ，原告此部分仍應要給付被告2,406萬3,845元（被證27）。
  (八)又被告以仲裁程序請求判令原告應給付增運垃圾清運處理費
    ，其中3,983萬1,710元部分固獲判令原告給付，惟利息部分
    ，則經以逾越仲裁合意遭撤銷，故併請求前開金額自94年7
    月12日起至95年12月12日止（共538日）法定延遲利息293萬
    5,542元。
  (九)併為聲明：
    (1)原告應給付被告3億6,436萬1,327元，及自94年8月8日起
      至清償日止，按年息5%計算之利息。
    (2)原告應解除被告於安泰商業銀行第73974號金額290萬元定
      期存單質權之設定。
    (3)被告願供擔保，請准宣告假執行。
參、兩造不爭執之事項：
一、兩造於92年12月17日簽訂系爭契約，約定由被告移除河川（
    淡水河）行水區內垃圾棄置場之垃圾，契約金額3億8,998萬
    8,000元。而於系爭工程進行中，因施工需要，故兩造曾協
    議辦理包括施工便道材質由RC混凝土改為鋪設鐵板；分類廠
    地坪工程改為鋪設鐵板、便道範圍變更、減少地磅、新增圍
    籬及系爭工程A、B、C、D、F（系爭工程共有A、B、C 、D、
    E、F六區）區最終整地高程（土方最高點與海平面間的高度
    ）等項目在內變更設計（其中原開挖分類清運處理工程84萬
    立方公尺），並簽訂第一次變更設計議定書（變更後開挖分
    類清運處理工程82萬5,723立方公尺），價金則減為3億8,32
    8萬9,700元等情，並有契約書（原證1）、變更設計議定書
    （原證2）在卷可佐。被告已領得其中2億8,366萬9,022元款
    項，尚餘9,962萬678元未領取。再扣除系爭工程有關原設計
    預埋30公分RCP之三級管，未施作，此部分應減價1萬8,312
    元後，被告仍餘9,960萬2,366元工程款未領取。
二、卷附系爭工程施工規範及補充說明（詳原證22），形式真正
    。其內容略以：
  (一)第4章（4.1一般說明）第4點垃扱分類處理，包含土石類（
    包括級配料、腐植土及黏土等，先使用於計劃區回填所需；
    超出部分由承商交由合法回收業者處理）、可燃物（包括塑
    膠、木頭、布、其他可燃物；運送至台北縣環境保護局林口
    下福村腐植土掩埋場或其他業主指定之地點）、不可燃物（
    包括玻璃、陶瓷及曬乾泥漿等；運送至台北縣環境保護局林
    口下福村腐植土掩埋場或其他業主指定之地點）、資源回收
    物（包括可回收再用之橡膠、玻璃、金屬等；由承商自行交
    由合法回收業者處理）。
  (二)第4章（4.4丈量計價）
    (1)第2點開挖分類清運工程估驗計價係以完成開挖分類清運
      處理之體積（立方公尺）為計量單位。
    (2)第4點工程預計移除容積84萬立方公尺，參考規劃設計階
      段鑽探分析結果估算總重量約為97.5萬公噸，各組成類別
      比例與重量可參考本章末所附分析表；該分析表僅供參考
      ，承包商應自行分析預估可能之實作重量差異，並承擔總
      重量或分類後各物料重量之差異所增加之開挖、分類、清
      運、處置、掩埋等費用，不得因重量之差異因素向業主提
      出變更追加。
    (3)第5點本開挖分類清運工程分類後物除部分級配料、黏土
      及腐植土等需就地回填，無法測量重量外，其他外運物料
      重量，皆可由外運時磅重計量。
    (4)第7點可資源回收物，其回收若有所得，皆屬承包商所有
      ；其回收若需費用，所增加費用亦由承商自理，該費用已
      包含於「開挖分類清運處理工」項目內，以體積為計量單
      位，承包商不得以該物料實際清運重量作為計價依據，亦
      不得按契約單價分析中該物料清運重量所列參考數量作為
      結算依據。
  (三)前述第(二)項(2)（即第4點）所稱分析表（分類後去處）記載
    ：
    (1)區內回填34萬8,665.31噸。(2)資源回收37萬7,247.79噸（
    其中未回填腐植土及級配料共33萬5,089.33噸）。(3)掩埋處
    理23萬3,684.17噸（詳被證12）。
三、系爭契約單價分表（詳被證2）項次7（開挖分類清運處理工
    程）中：
  (一)關於自行清運處理部分（7.3），包括腐植土（17.88萬噸）
    及級配（15.63萬噸），每噸單價156元。
  (二)進林口下福村掩埋場部分（7.4）共23.36萬噸，每噸單價
    335 元（含進場費每噸200元）。
  (三)即就資源回收再利用部分，僅「腐值土及級配料」有編列運
    費，其餘部分，並無運費之編列。
  (四)另表列（7.7）固載「每噸單價」332.337元，複價2億7,916
    萬3,080元。然單位又載為「立方公尺」，經反推結果，此
    部分單位應為「立方公尺」，並非噸，即總價為332.337與
    84萬立方公噸之乘績（840000*332.337=000000000）。
  (五)前開單價分析表於變更設計後（原84萬立公公尺，變更為82
    萬5,723立方公尺）並未再提出新的單價分析表（詳本院97
    年12月15日言詞辯論筆錄）。
四、被告於94年8月8日申報完工，經監造單位萬銘公司於同年8
    月17日會同兩造查驗B、C、D區開挖高程結果，認不符契約
    第15條規定，要求被告改善；同年9月9日被告到場，但未施
    工，僅有通知承商辦理事項（詳原證52監造日報表及本院98
    年2月23日言詞辯論筆錄），同年月14日再次查驗，原告認
    被告仍未改善，自此被告即未再進場。
五、兩造嗣於95年2月13日成立調解：雙方同意進入驗收作業程
    序，並同意以95年1月20日雙方共同參與會測，由瑞川測量
    聯合技師事務所（下稱「瑞川」）施測數據為準據，憑以覈
    實計量。雙方同意系爭工程驗收時依據契約第3條第1項第3
    款規定等情，有調解成立書（94調12065號；即原證8）1份
    在卷可佐。「瑞川」於95年5月提出竣工測量報告，施測結
    果土方計算合計83萬3,207.480立方公尺（詳被證17）。
六、系爭工程有關灌溉水井設計深度為15公尺（詳原證11設計報
    告書）。原告於94年8月8日發現水井深度不足瑕疵，經評估
    後結果，認不致影響淡水河排水，故於96年4月18日通知被
    告依政府採購法第72條向台北縣政府提報價收受，此部分減
    價3倍111萬9,677.44元等情（詳本院97年8月21日言詞辯論
    筆錄及原證48函）。
七、依前述第一次變更設計議定書記載：其中分類廠鋪設鐵板數
    量7,200平方公尺；施工便道16,640平方公尺（合計23,840
    平方公尺），分別計價914萬4,000元（每平方公尺1,270元
    ）、2,113萬2,800元（每平方公尺1,270元）等情，有變更
    設計議定書在卷可佐。另：
  (一)94年1月18日由兩造及萬銘公司人員至現場進行板數量會勘
    ，現場合計共443片，抽樣10片，平均面積為每片9.4平方公
    尺等情（詳原證13）。
  (二)依卷附系爭工程監工日報表所示：其中(1)93年4月26日（累
    計68片）；93年4月27日（本日使用10片，累計應為78片，
    誤載為68片），故總量應加計10片。(2)93年5月22日（累計
    288片）；93年5月23日（本日使用35片，累計未加），故總
    量應再加35片。(3)至94年6月30日累計總量1,523片，加計前
    述未加總部分，合計為1,568片（1523+10+35=1568）。(4)於
    94年7月1日起累計使用量改為443片，並加註（依94年1月18
    日會勘數量修正。）。
  (三)被告提出購入鐵板單據（詳被證22）其購入總量為3,059片
    ）；其中收到大萊營造有限公司舊鐵板部分1,092片，並未
    記載送達目的地。
八、兩造於94年7月22日名召開施工事宜協調會，於會中要求被
    告外運之「未經由篩分機分類之粗分垃圾」需執行委外試驗
    ，被告同意配合辦理，並經與會人士同意委託台灣檢驗科技
    股份有限公司（下稱台檢公司）辦理；被告並同意倘不合格
    樣品重量百分比不純度大於24%時，依契約單價100%給付當
    日處理數量之價款，有協調會議紀錄及切結書（詳原證16）
    附卷可查。
九、原告提出台北縣營建工程空氣污染防制費申報表（原證19；
    工期自「93年3月10日起至94年8月2日止」；「空污費金額
    96萬3,823元；滯納金14萬4,573元；利息6萬1,184元」，合
    計116萬9,580元）形式為真正。依法原告為前開費用繳納義
    務人。另系爭變更設計明細表項次六「空污費」以一式列計
    約項次一費用0.3%「103萬2,668元」；另依契約第18條第7
    項約定「被告未依本契約規定完工，肇致本契約另增加之空
    氣污染防制費用或其他規費稅捐等，概由被告負責。」。
十、系爭工程於96年4月18日完成驗收，是遲至97年4月19日保固
    期已屆滿。
十一、兩造間給付工程款仲裁事件，係針對兩造於95年8月8日討
      論會結論，同意將被告提出8個項目，其中第5項（林口下
      福掩埋場工程原設計23萬3,600噸（工程費543萬471元）
      ，實際進場52萬5,989.16噸，比原設計增加29萬2,389.16
      噸，應依比例增加工程費，被告求償787萬7,092元。）及
      第7項（垃圾多增29萬2,389.16噸，應按每噸135元加計清
      運費，被告求償3,947萬2,537元）提付仲裁。經
  (一)中華民國仲裁協會仲裁判斷書（95年仲愛字第98號）仲裁判
    斷：「原告應給付被告8,719萬8,753元，及自94年7月12日
    起至清償日止，按年息5%計利息。」（請求依據民法第491
    條第1項、第227條之2第1項。）。
  (二)原告不服提起撤銷仲裁判斷之訴，經臺灣台北地方法院96仲
    訴字第13號判決：「95仲愛字第98號仲裁判斷關於命原告應
    給付被告超過3,983萬1,710元（計算式：87,198,753－47,
    367,043＝39,831,710），及自仲裁聲請狀送達翌日即95 年
    12月13日起至清償日止，按年息5％計算之利息，暨超過37%
    之仲裁費用部分之判斷，均應予撤銷。原告其餘之訴駁回。
    」。其理由略以：
    (1)系爭仲裁判斷命原告應給付被告8,719萬8,753元之其計算
      方式為：
      被告增加之費用包括依比例增加之工程費970萬2,412
        元，及依每噸335元計算之清運費（包括進場處理費用
        每公噸200元）9,795萬369元，合計為1億765萬2,781
        元。
      被告依系爭工程契約第3條第3項約定，僅得請求9,688
        萬7,503元（計算式：107,652,781×90％＝96,887,503
        ）。
      再適用衡平原則酌減10％後為8,719萬8,753元（計算式
        ：96,887,503×90％＝87,198,753）。
    (2)本件仲裁程序並未違反法律規定，惟系爭仲裁判斷命原告
      給付增加之進場處理費（系爭仲裁判斷命原告應給付被告
      之8,719萬8,753元中，進場處理費之部分經核算為4,736
      萬7,043元(計算式：200元／公噸×292389.16公噸×90％
      ×90％＝47,367,043元)；及自94年7月12日起算之遲延利
      息部分，因逾越兩造仲裁協議範圍，故應予撤銷。
    (3)準此，原告請求撤銷系爭仲裁判斷關於命原告應給付被告
      超過3,983萬1,710元（計算式：87,198,7 53－47,367,
      043＝39,831,710），及自仲裁聲請狀送達翌日即95 年12
      月13日起至清償日止，按年息5％計算之利息，暨超過百
      分之三十七之仲裁費用部分之判斷，為有理由，應予准許
      。逾此範圍之請求，為無理由，應予駁回。
  (三)兩造均不服，各提起上訴，經臺灣高等法院97年度重上字第
    497 號判決，兩造上訴均駁回。並於98年7月3日確定。
    業據本院依職權調取臺灣台北地方法院96年度仲訴字第13號
    全卷核對屬實。
  (四)關於前述被告勝訴部分（即本金3,983萬1,710元及自95年12
    月13日起至98年1月15日止，按年息5%計算利息），已獲受
    償完畢，並有分配表1份（詳原證54），在卷可佐。
十二、兩造曾就系爭工程之工期「自94年5月2日起至94年8月9日
      止」部分，應如何計罰，成立調解（詳原告提出附件五）
      。
十三、被證17形式為真正。依其土方計算表記載，合計開挖83萬
      3,207.48立方公尺。
十四、被證19第3頁形式為真正。由甲案及乙案內容，可得悉每
      公噸運費成本為175元；進下福村處理費部分，加計每公
      噸200元（故最終去向為「回收」者，單價175元；為「下
      福村」者，單價375元）。
肆、本訴部分：
一、原告主張：系爭工程覆土厚度及覆土純度，依原告於95年8
    月15日複測及同年月17日查驗結果，被告有2,323立方公尺
    垃圾及15,422立方公尺（22.765噸）土方未移除，依契約第
    4條第3項規定，得減價3倍收受。至減價標準，依95年2月13
    日調解結果（94調12065號，詳原證8），兩造同意按契約第
    3條第1項第3款辦理，即超過10%以上增減價金。垃圾部分每
    立方公尺332.337元、土方每立方公尺156元（密度1.541）
    ，此部分應減價1,343萬8,218元等情。經查：
  (一)依系爭契約第3條第6項約定「開挖分類清運處理工程」項目
    ，以體積為計量單位，承包商不得以該物料實際清運重量作
    為計價依據，亦不得依契約單價分析表中該物料清運處理重
    量所列參考數量作為結算依據。是原告主張：系爭契約關於
    此部分乃約定以體積計價（每立方公尺332.337元，詳變更
    設計明細表項次一(五)1）等語，核屬有據，先此敘明。
  (二)又兩造於95年2月13日成立調解：雙方同意進入驗收作業程
    序，並同意以95年1月20日雙方共同參與會測，由「瑞川」
    所施測數據為準據，憑以覈實計量。雙方同意系爭工程驗收
    時依據契約第3條第1項第3款規定等情，承前述有調解成立
    書（94調12065號；即原證8）1份在卷可佐。顯見兩造已同
    意按實作數量計價，不再問高程是否到達標準，故稱「覈實
    計量」。又系爭工程「瑞川」僅負責「體積」測量，並未負
    責「重量」測量一節，既據證人甲○○到庭證述屬實（詳本
    院98年11月23日言詞辯論筆錄）。而「計量」又係「計價」
    之基準，前開調解結果，應未變更以體積計價之約定（退步
    言之，倘認以體積計量不得解為計價標準，則回歸於契約約
    定，亦認應以體積為計價標準。）。再依「瑞川」測量結果
    （被證17），已開挖83萬3,207.480立方公尺，高於契約約
    定82萬5,723立方公尺，差距7,484.48立方公尺，並未達10%
    以上數量，故此部分依契約第3條規定，不互相找補。
  (三)遑論，本件縱確有未達高程之情存在，然承前述，被告施作
    部分，既逾契約約定數量，此部分基於損益相抵原則（即倘
    被告再繼續施作至約定高程，原告仍應就此部分增加體積部
    分給付對待報酬；則被告未再施作結果，原告亦同免報酬給
    付。），原告亦不得再求。
二、原告主張：系爭工程灌溉水井平均深度僅12.2公尺，未達設
    計深度15公尺，此部分評估結果，不致影響淡水河排水，故
    依政府採購法第72條向台北縣政府提報價收受，此部分減價
    3倍111萬9,677.44元等情。此部分工程施作之定性，應屬承
    攬契約，先此敘明。再按定作人之瑕疵修補請求權、修補費
    用償還請求權、減少報酬請求權、損害賠償請求權或契約解
    除權，均因瑕疵發見後1年間不行使而消滅，民法第514條第
    1項定有明文。承前述，原告既自承其早於94年8月8日即發
    現系爭工程灌溉水井有深度不足之瑕疵，其遲至96年4月18
    日始向被告為減少報酬請求，已罹1年除斥期間，應不得再
    請求。
三、原告主張：系爭工程原設計預埋30公分RCP之三級管，被告
    未施作，此部分應減價1萬8,312元等情，為被告所不爭執，
    此部分自屬有據。
四、原告主張：系爭工程分類廠鋪設鐵板數量7,200平方公；施
    工便道16,640平方公尺，分別計價914萬4,000元、2,113萬
    2,800元，實際分類廠鋪2,021平方公尺、施工便道2,143平
    方公尺，應分別減價657萬7,330元、1,841萬1,190元等情。
    被告則以，此部分工程屬假設性工程，以系爭工程採總價承
    包方式，此部分本不得作為扣款依據，況實際施作結果，乃
    多使用3,040片，此部分理應由原告補償被告，方符理趣等
    語為辯。經查：
  (一)依卷附設更設計明細表項次五第4、5項（鋪設鐵板）部分之
    記載為「分類場地坪7,200平方公尺（單價1,270元）」；「
    施工便道1萬6,640平方公尺（單價1,270元）」；備註欄乃
    載「為臨時性設備，應依實際購入板數量計價。」，此部分
    計價方式，自應以實作實算方式為之，且按契約第3條第3項
    規定，逾10%部分始得變更增減契約價金。即被告抗辯：本
    件屬總價承包，此部分為假設工程不得扣款等語，並無可採
    。
  (二)原告主張，本件鐵板數量遠低於明細表，應分別減價657萬
    7,330元、1,841萬1,190元等情，無非以94年1月18日現場會
    勘紀錄（原證13）為據。惟工程進行中，鐵板運出運入本屬
    常見，是被告抗辯：不得單以94年1月18日當日留存鐵板為
    計算基準等語，自屬有據。然被告所依憑鐵板計算之依據（
    詳被證22），既亦為原告所否認，購入證明復無法為確完全
    使用於系爭工程之佐。經本院審酌結果，認本件應以94年1
    月18日監造日報表修正前，累計之總量為計算基準。即依前
    所述累計總量為1,568片，且按平均值每片9.4平方公尺計（
    詳原證13，採樣10片計平均值），鐵板鋪設面積計1萬4,739
    .2平方公尺。
  (三)另肇於無法區分鋪設地點，故將分類廠及施工便道部分合計
    。即依明細表所列總計2萬3,840平方公尺（7,200+16,640）
    ，依契約第3條第3項扣除10%不變更部分後為2萬1,456平方
    公尺（23,840*90%）。再減去實際施作1萬4,739.2平方公尺
    後，被告減作6,716.8平方公尺。準此，原告主張，此部分
    應扣款853萬336元，為有理由，應予准許。逾此部分之主張
    ，則屬無據，應予駁回。
五、原告主張：基於前述一至四項減價相關稅捐等費用應比例減
    少共481萬6,022.56元一節。查：
  (一)原告前述一至四項請求中，僅854萬8,648元（18,312+8,530
    ,336）為有理由，先此敘明。
  (二)再按契約第3條第4項約定：本契約經費詳細表中除「稅捐」
    、「包商工地管理費、利潤及雜費」、「自主品管費」、「
    勞工安全衛生管理費」、「環保清潔費」、「材料試驗及工
    程試驗費」以一式列計，可依結算總價與本契約總價金比例
    增減之，其它以一式列計者，如「保險費」等項目皆不得以
    本契約價金總額比例增減之。對照變更後明細表其中項次二
    至九（卷一第32頁背面），其中除第六及七部分屬契約第3
    條第4項規定，以一式列不可增刪外。即其餘二、三、四、
    五、八，合計為工程款6.6%；九則為（(前開6.6%)+工程款
    ）*5%。基上，此部分本於契約關係原告得主張減付金額為
    56萬4,211元（8,548,648*0.066）及45萬5,643元（(8,548,
    648+564,211)*0.05），合計101萬9,854元。
六、原告復主張：依仲裁判斷結果，既認被告清運不可回收物重
    量多出29萬2,389.16噸，則其清運可回收物之重量，相對而
    言，會減少29萬2,389.16噸，則依單價分析表（被證2），
    可回收物部分，每噸計價156元，此部分應扣除4,561萬2,70
    9元等情。經查：
  (一)承前述，依系爭契約約定及前述調解內容，此部分工程費固
    應按體積計價。惟肇於招標程序中，原告所提供估算表（詳
    被證12）內容，與實際施作時差距過大，即其中掩埋處理（
    垃圾）23萬3684.17噸，資源回收37萬7247.79噸；惟施工後
    ，垃圾部分進場52萬5,989.16噸，比原設計增加29萬2,389.
    16噸。資源回收則僅7萬792.81噸（含級配料0噸、腐植土7
    萬362.81噸、金屬類190噸、玻璃類110噸、橡膠類130噸；
    詳被證19）。前開情事顯非締約時所得預料，且肇於開挖內
    容物與單價分析表所列載數量差距過大，故依原契約約定按
    錯誤單價分析表所估算每立方公尺332.337元計算顯失公平
    ，是被告認有關垃圾增加「29萬2,389.16噸」部分，有民法
    第227條之2規定適用，請求增加給付，並經仲裁結果，認此
    部分應由原告增加給付3,983萬1,710元及利息等情，已如前
    述。則原告主張：就有關資源回收中單價分析表中有計價之
    土方（含級配料及腐植土，每公噸156元），被告既有短運
    之事實，依民法第227條之2規定，此部分自得依同理為減少
    給付之請求，即屬有據。
  (二)承前述，系爭單價分析表於變更設計後（原84萬立方公尺，
    變更為82萬5,723立方公尺）並未再提出新的單價分析表，
    故單價分析表上（7.3）所核列自行清運處理腐植土（17.88
    萬噸）及級配（15.63萬噸），每噸單價156元。自應比例核
    減為32萬9,404噸（(178,800+156,300)*825,723/840,000=3
    29,404）。再扣除被告已回收級配料0噸、腐植土7萬362.81
    噸（詳被證19）後，餘25萬9,041.19噸，按每公噸156元計
    ，再按仲裁結果同一比例核減10%，再減10%後，此部分原告
    主張可比照仲裁結果，依情事變更原則減少報酬3,273萬2,
    445元（259,041.19*156*90%*90%=32,732,445），為有理由
    ，逾此部分則屬無據。
七、原告主張：系爭工程原訂94年8月2日完工，萬銘公司認定完
    工日期為94年9月9日，逾期38日。扣除94年8月3日至同年月
    9日已經調解成立部分外（不得再起訴）。其餘部分（即94
    年8月10日起至同年9月9日止），仍應依契約第17條第1項，
    按千分之3計懲罰性違約金，共3,564萬5,942元等語。
  (一)本件被告於94年8月8日申報完工，經監造單位萬銘公司於同
    年8月17日會同兩造查驗B、C、D區開挖高程結果，認不符契
    約第15條規定，要求被告改善；同年9月9日被告到場，但未
    施工，僅有通知承商辦理事項（詳原證52監造日報表及本院
    98年2月23日言詞辯論筆錄），同年月14日再次查驗，原告
    認被告仍未改善，自此被告即未再進場等情，已如前述，為
    兩造所不爭執，而可認為真正。
  (二)按有關履約期限之延展乃約定於契約第7條第4項。而所謂萬
    銘公司於94年8月17日會同查驗結果，認不符契約第15條規
    定（契約第15 條第6項約定「本契約在初驗或驗收，經甲方
    發現與規定不符時，乙方應於最遲14日內改善、拆除……初
    驗之複驗不合規定或逾期改善完竣，則乙方同意自初驗之複
    驗日起至該複驗合格日，併入履約期間。」），要求被告改
    善，則顯已進至驗收階段。即本件應認於94年8月8日已完工
    ，同年9月9日僅係通知改善。
  (三)基上，被告既於94年8月8日完工，則原告依契約第17條第1
    項前段「逾期懲罰性違約金，以日為單位，乙方（即被告）
    如未依照本契約規定期限完工，應按逾期日數，每日依契約
    價金總額千分3計算逾期懲罰性違約金。」規定，請求被告
    賠償自94年8月10日起至同年9月9日止，按總價千分之3計懲
    罰性違約金，合計3,564萬5,942元，自屬無據，應予駁回。
八、原告主張：被告既於94年7月22日書立切結書表明「不合格
    樣品當重量百分比純度大於24%，按契約單價扣減100%給付
    當日處理數量之價款」，而行政院環保署曾委託逢甲大學於
    94年7月25日至林口下福村採集（純度大於24%）（詳原證17
    ）。而94年7月25日處理數量為5484.46公噸，依本案設計報
    告舊垃圾之綜合容積密度0.97計算，應扣187萬9,033元等情
    。查
  (一)觀諸卷附系爭切結書（原證16）內容包含：外運之「未經由
    篩分機分類之粗分表」皆執行委外試驗；並載有試驗方法；
    且註明委外費用由被告負擔等情。而被告依切結書內容委外
    試驗之為「台檢公司」，此部分亦據載明於94年7月22日協
    調會紀錄，並為在場人所無議異。即所謂「不合格樣品當重
    量百分比純度大於24%，按契約單價扣減100%給付當日處理
    數量之價款」，係指依「台檢公司」試驗結果而言。
  (二)即前開94年7月25日外運之垃圾，被告既已依前開切結內容
    履行（即已經台檢公司試驗合格後始外運；此部分為兩造所
    未爭執），被告就該日外運之垃圾，自無依切結書扣款之責
    任。而行政院環保署曾委託逢甲大學於94年7月25日至林口
    下福村採集之結果，雖認純度大於24%，然此乃不可歸責於
    原告之事由所致，承前述，被告既已依切結書履行，自不負
    損賠責任。故原告此部分請求，為無理由，應予駁回。
九、原告主張：系爭工程施工，原告租地，每月285萬6,103元，
    因被告逾期，至94年9月9日完工，爰依契約第4條第10項、
    第25條約定，請求賠償9月份租金285萬6,103元等情。承前
    述，系爭工程已於94年8月8日完工，故原告以被告逾期完工
    為由，請求被告賠償94年9月份租金，為無理由，應予駁回
    。
十、原告主張：系爭合約所應付空污費，依約應由被告負責繳納
    ，被告逾期未納，原告代納本費、罰金等共117萬1,080元（
    含空污費金額96萬3,823元；滯納金14萬4,573元；利息6萬
    1,184元及罰金1,500元」），爰依不當得利法律關係請求被
    告返還所受利得等情。查：
  (一)依法原告固為空污費之納稅義務人。惟依兩造間契約約定則
    應由被告代納（詳設更設計明細表項次六「空污費」以一式
    列計約項次一費用0.3%）；另依契約第18條第7項約定「被
    告未依本契約規定完工，肇致本契約另增加之空氣污染防制
    費用或其他規費稅捐等，概由被告負責。」。是本件原告代
    納結果，縱同時基於履行己身公法上之義務，然亦同使被告
    受有契約上免給付之利得，並致原告受有重覆給付之損害，
    則原告依不當得利法關係請求被告返還所受利得，於法自屬
    有據。
  (二)又其中116萬9,580元部分，已據原告提出繳納單據為佐（詳
    原證19），其餘1,500元罰金部分，則未據原告提出任何單
    據說明。經本院調查結果，原告本於不當得利法律關係請求
    被告給付116萬9,580元為有理由，應予准許；逾此部分之請
    求，則屬無據，應予駁回。
十一、原告主張：依契約第14條第9項約定，被告應繳交1,016萬
      7,269元保固金（以3億3,890萬8,950元計3%），被告迄未
      繳納，爰本於契約關係請求被告繳付等情。按保固保證金
      之提出之目的，乃供保固期間瑕疵修繕費用擔保之用途。
      查本件原告對於保固期已於97年4月19日屆滿一節，既無
      爭執，復未提出保固期間有何保固事宜發生之主張（即主
      債權未發生），則被告依約繳付保固保證金之義務（從權
      利），顯因主債務不存在而失其效力。準此，原告於保固
      期滿後，再依契約14條第9項約定，請求被告繳付保固保
      證金，為無理由，應予駁回。
十二、綜上所述，系爭工程變更後價金則減為3億8,328萬9,700
      元，扣除被告已領得其中2億8,366萬9,022元款項，尚餘
      9,962萬678元未領取。再扣除前述(一)系爭工程有關原設計
      預埋30公分RCP之三級管，未施作，此部分應減價1萬8,31
      2元。(二)分類廠及施工便道鐵板鋪設價853萬336元。(三)前
      開減價相關稅捐等一式費用101萬9,854元。(四)依民法第
      227條之2規定，比照仲裁判斷結果，就被告未運送土方應
      比例減少報酬3,273萬2,445元。(五)依不當得利法律關係請
      求返還空污費繳納款116萬9,580元。尚餘5,615萬151元（
      99,620,678-18,312-8,530,336-1,019,854-32,732,000-0
      000,580=56,150,151），未給付。是原告本於契約關係、
      債務不履行法律關係、不當得利法律關係，提起本訴，請
      求被告給付4,209萬2,208元，及自97年4月25日起至清償
      日止，按年息5%計算之利息，為無理由，應予駁回。原告
      之訴既經駁回，其假執行之聲請已失所附麗，應併駁回。
伍、反訴部分：
一、被告主張：依變更後合約約定，工程款為3億8,328萬9, 700
    元，被告已全部完工，原告僅給付2億8,366萬9,022元，尚
    有9,962萬678元未付，扣除被告減作之三級埋管1萬8,312
    元後，尚餘9,960萬2,366元，爰本於契約關係請求原告給付
    之等情。承前述，扣除前述原告本訴部分主張有理由部分，
    被告本於契約關係，僅得請求原告再給付5,615萬151元。
二、被告主張：依系爭工程合約第14條規定，被告應繳納履約保
    證金，並依完工百分比無息退還。系爭工程業於96年4月18
    日完成驗收，系爭保證金自應如數返還。又被告係提供安泰
    銀行290萬元定期存單供設質（被證18）原告自應同意解質
    等情。承前述，扣除原告主張應扣款有理由部分，原告既尚
    有餘額應再給付被告，而無契約第14條第3項第4款不應返還
    情形。被告並因保固其滿除再繳納保固保證金義務。則被告
    依契約第14條第5項第3款約定，請求原告以質權消滅通知書
    通知質權設定銀行（即解質），為有理由，應予准許。
三、被告主張：本件因原告提供之招標文件中所檢附「表3.3、
    5-2 分類產物去處及質量平衡估算表」，明確標明可回收資
    源約占39.3 %（被證12），實際竟非如此，造成被告預估之
    利潤減少1億3,633萬4975元（被證19），而以3億8,000萬餘
    元進行投標。嗣後進行施工後，實際受有市價2億2,811萬
    2,275 元之損失。再以原告原設計預算金額4億8,800元，扣
    除被告投標3億8,998萬8,000元之差額為9,801萬2,000元，
    二者相加，扣除10%不找補之金額，再除二，爰依民法第227
    條之2第1項規定，折衷請求原告賠償1億5,165萬6,524元等
    語。查關於被告主張，招標文件中所檢附估算表與實際施作
    結果有相當差距一節，固如前述，可信為真實。惟
  (一)就增加垃圾清運部分：已由仲裁結果，依情事變更原則獲得
    補貼。
  (二)土方（含級配料及腐植土）部分：承前述，由卷附經費分析
    表（被證19第3頁）可得悉，肇於土方部分屬可回收資源，
    但每噸回收利得低於運送成本，故以每噸運送成本為175元
    （即由甲案及乙案內容，可得悉每公噸運費成本為175元；
    進下福村處理費部分，加計每公噸200元(故最終去向為「回
    收」者，單價175元；為「下福村」者，單價375元)。被告
    主張每噸175元為土方之「成本」加「利潤」，應有誤會，
    併此敘明。），扣除回收利潤後，於成本分析單上為每噸15
    6 元之補貼（扣減後每噸可回收價格19元）。即前開「19元
    」實為運費之補貼，並非被告可獲利益。是基於損益相原則
    ，此部分被並告既無運送之事實，自亦無減少利潤之損害。
  (三)其餘資源回收（金屬類、玻璃類、橡膠類）部分：承前述，
    於成本份析單上並未計運費，顯兩造約定以獲利（被告資源
    回收所得）抵充報酬（被告資源回收物開挖、分類、運送報
    酬，且其中分類所花費成本最大，此由前述經費分析表中甲
    案、乙案比對結果，認塑膠類以回收方式處理成本高於不回
    收可明。），故基於損益相抵原則，此部分亦無填補所失利
    潤問題。即此部分被告所主張受損之利潤，並未扣除成本，
    再承前述，依契約約定意旨，此部分利潤等於成本，相互扣
    抵後，自無餘額。
  (四)準此，被告此部分請求，為無理由，應予駁回。
四、被告主張：系爭工程之施工便道原係鋪設RC，因第十河川局
    反對行水區內鋪設RC，故變更為鋪設鐵板，原告遲至94年4
    月7日完成變更審核，原先設計2萬3,840平方公尺，實際施
    作3 萬3,440平方公尺，增加9,600平方公尺，以每平方公尺
    1,270元計，增加費用1,219萬2,000元。扣除10%不找補部分
    後，此部分原告本於契約關係應給付1,097萬2,800元等情。
    承前述，經本院調查結果，此部分鐵板鋪設尚不足契約約定
    數額，被告前開請求，自屬無據，應予駁回。
五、被告主張：除前述1,097萬2,800元外，提付仲裁結果，認清
    運垃圾部分，確定原告應再給付被告3,983萬1,710元（仲裁
    範圍）。故一式列計部分（11.6%），此部分原告應增加給
    付589萬3,323元等情。經查：
  (一)前述1,097萬2,800元部分，被告之請求為無理由，是僅餘仲
    裁結果確定之3,983萬1,710元，惟尚應扣除前述土方部分應
    少報酬3,273萬2,445元，是餘709萬9,265元，為有理由，先
    此敘明。
  (二)再按契約第3條第4項約定：本契約經費詳細表中除「稅捐」
    、「包商工地管理費、利潤及雜費」、「自主品管費」、「
    勞工安全衛生管理費」、「環保清潔費」、「材料試驗及工
    程試驗費」以一式列計，可依結算總價與本契約總價金比例
    增減之，其它以一式列計者，如「保險費」等項目皆不得以
    本契約價金總額比例增減之。對照變更後明細表其中項次二
    至九（卷一第32頁背面），其中除第六及七部分屬契約第3
    條第4項規定，以一式列不可增刪外。即其餘二、三、四、
    五、八，合計為工程款6.6%；九則為（(前開6.6%)+工程款
    ）*5%。基上，此部分本於契約關係被告得主張減付金額為
    46萬8,551元（7,099,265*0.066）及37萬8,391元（(7,099,
    265+468,551)*0.05），合計84萬6,942元。逾此部分之請求
    ，則屬無據，應予駁回。
六、被告主張：變更設計應加給工期57日（即垃圾增加29萬2,38
    9噸，應給46天工期、覆土應給11天，共57天。）；另調解
    結果245日不計（原證15），被告支出機具租金等，應給付
    5,672萬3, 625元；並比例計算工程管理費、利潤及雜費
    1,251萬3,302元，此部分合計6,923萬6,927元（附件二），
    爰依契約第20條第9項請求給付之等情。經查，
  (一)依系爭契約第4條第2項約定「變更設計之作業，如必須使進
    行中工程停工時，甲方（即原告）同意預估復工時間，以書
    面通知乙方（即被告）配合，如停工期間逾3個月以上時，
    乙方得請求就超過3個月以上期間之管理費及合理之損失補
    償，但不包括所失利益。」。本件姑不論被告主張變更設計
    應加給57日工期一節，是否有據，即令可採信，既未逾3個
    月期間，依契約第4條第2項約定，被告亦不得請求管理費等
    損失補償。
  (二)另依調解結果，認不計工期之部分，乃本於契約第17條第5
    款而為。而契約第17條第5款「得展延履約期限」之前提，
    為不可歸責於兩造之事由所致，是就其展延當事人互不得對
    對方為請求（即當事人雙方均不就對對方此負債務不履行之
    責）。是被告執調解結果，請求原告就期日之展延補償被告
    所受損失，承前述，已有未合。
  (三)至契約第20條第9項約定「因非可歸責於乙方（即被告）之
    情形，甲方（即原告）通知乙方部分或全部暫停執行，得補
    償乙方因此增加之必要費用，但不包括乙方所失之利益。」
    ，其適用之前提，則係非可歸責於被告，但可歸責於原告（
    即原告可不付理由要求被告停工），是於此時原告應補償被
    告因此所增加必要之費用。故前開約定與被告此部分主張情
    事之要件未合，被告執前開約定請求原告為補償，為無理由
    ，應予駁回。
七、被告主張：系爭工程承攬之初柴油每公升價格14.9元（被證
    25）；至94年8月調漲成每公升20.5元（被證26）。被告得
    依情事變更原則請求以漲跌幅度2.5%為調整基準。退步言之
    ，倘認不得以漲跌幅度2.5%為基準，要以契約第5條第1項第
    4-1 款所訂5%為基準，原告此部分仍應要給付被告2,406萬
    3,845 元（被證27）等情。經查：
  (一)兩造於締約時，既就物價指數調整部分，已為明文約定（詳
    契約約第5條第1項第4款物價指數調整約定「(1)工程進行期
    間，如遇物價波動時，得依行政院主計處公布之營造工程物
    價指數，就漲跌幅超過5%部分，就漲幅超過過5%部分，於估
    驗完成後調整工程款（或於機關於招標時載明之特定項目）
    。(2)前款適用物價指數基期更換時，換基當月起完工之工程
    ，自動適用新基期指數核算工程調整款，原依舊基期指數結
    清之工程款不予追溯核算。每月公布之物價指數修正時，處
    理原則亦同。」。），此部分自無民法第227條之2第1項情
    事變更原之適用。即於締約時已為考量，始為約明，並無何
    非當時不能預料情況。
  (二)又所謂「營造工程物價指數」係衡量營造業投入成本的變動
    情形，主要作為政府公共工程發包價款之調整依據。除基本
    分類外，另就工程性質分為建築工程及土木工程二項複分類
    ，並為提高指數應用廣度，將建築工程細分為：住宅商店、
    工廠倉庫、辦公室、學校4類；土木工程細分為：道路、橋
    樑、河川整治、地下管道等4類。基期分類中，材料類包含
    水泥及其製品等10項（並無油品）；勞務類則包含工資及機
    具設備租金2項等情（詳卷2第246頁至252頁）。本件被告施
    工內容，縱可認定屬營造工程，其主張據以整調之依據（油
    品），既不包含於前述材料類所列舉10項其中之一，自不得
    執此作為調漲依據。
  (三)基上，此部分被告主張油品漲價之事實，既與「營造工程物
    價指數」材料類無涉，其依契約約定請求調漲工程款，為無
    理由，應予駁回。
八、被告主張：被告前以仲裁程序請求判令原告應給付增運垃圾
    清運處理費，其中3,983萬1,710元部分固獲判令原告給付，
    惟利息部分，則經以逾越仲裁合意遭撤銷，故併請求前開金
    額自94年7月12日（即催告時）起至95年12月12日（即仲裁
    聲請狀送達日）止（共538日）法定延遲利息293萬5,542元
    等情。經核與民法第233條、第229條第2項構成要件相符，
    被告此部分請求原告給付293萬5,542元，自屬有據。惟前開
    部分，既屬法定遲延利息，依民法第207條規定，不得再請
    求利息，是被告此部分金額再加計利息之請求，為無理由，
    應予駁回。
九、綜上所述，被告本於契約關係請求原告給付5,699萬7,093元
    （56,150,151+846,942=56,997,093），及自95年2月18日（
    即台北縣政府採購申訴委員會95調字第12008號調解申請書
    繕本送達翌日；被告於該案中曾向原告為工程款給付之請求
    ，嗣未調解成立，詳卷2第274頁。）起至清償日止，按年息
    5% 計算之利息；依契約第14條第5項第3款約定，請求原告
    以質權消滅通知書通知質權設定銀行（即解質）；依民法第
    233 條、第229條第2項請求原告給付293萬5,542元，為有理
    由，應予准許。逾此部分之請求，則屬無據，應予駁回。
十、兩造均陳明願供擔保請准宣告假執行或免為假執行宣告。經
    核金錢給付被告（即反訴原告）勝訴部分，並無不合，爰各
    酌定相當擔保金額准許之；而金錢給付被告敗訴部分及非金
    錢給付部分（意思表示），肇於其假執行之聲請因敗訴而失
    所附麗或其性質不得聲請強制執行，故應併駁回。
結論：原告之訴為無理由；反訴原告之訴為一部有理由，一部無
理由，依民事訴訟法第78條、第79條、第390條第2項、第392條
，判決如主文。
中    華    民    國    99    年    2    月    25    日
                  民事第一庭    法  官  黃信滿
以上正本係照原本作成
如對本判決上訴，須於判決送達後20日內向本院提出上訴狀
中    華    民    國    99    年    2    月    25    日
                                書記官  莊琬婷

司法院資訊處製作；財團法人民間司法改革基金會備份。
